【裁判字號】    88,訴,2303
【裁判日期】    890111
【裁判案由】    給付工程款
【裁判全文】
臺灣臺北地方法院民事判決  八十八年度訴字第二三○三號
    原      告  金樺水電工程有限公司（原名嘉隆晉水電工程企業有限公司）
    法定代理人  甲○○
    被      告  寶冠建設股份有限公司
                        設台北市○○路○段一三七號十二樓
    法定代理人  乙○○  住同右.
    訴訟代理人  張淑敏律師
右當事人間給付工程款事件，本院判決如左：
    主    文
被告應給付原告新台幣陸拾萬柒仟捌佰肆拾肆元，及自民國八十八年八月五日起至
清償日止，按年息百分之五計算之利息。
訴訟費用由告負擔。
本判決於原告以新臺幣貳拾壹萬仟元為被告供擔保後，得假執行。但被告如於假執
行程序實施前，以新臺幣陸拾萬柒仟捌佰肆拾肆元為原告預供擔保，得免為假執行。
    事    實
甲、原告方面：
一、聲明：除假執行擔保金額外，如主文所示。
二、陳述：
（一）原告於民國（下同）八十四年間，承作被告所興建坐落台北縣蘆洲市○○路一
      七二號多倫多大廈之水電工程（下稱系爭工程），雙方約定總工程款為新台幣
      （下同）壹仟玖佰貳拾壹萬壹仟玖佰陸拾元。原告依約完成後，被告除依工程
      進度給付原告壹仟肆佰拾柒萬仟玖佰壹拾肆元，以及被告自行給付原告之
      小包商工程款壹佰陸拾玖萬陸仟肆佰元外，卻以原告延誤工程為由，拒絕給付
      原告工程尾款佰壹拾肆萬壹仟陸佰肆拾陸元。嗣原告於八十六年十二月二十
      九日，向原告提出系爭工程結算之估價單，被告於八十七年三月十五日，經被
      告公司之副總經理陳明璋、工務部經理楊智勝、訴外人惠玉樑在估價單上簽名
      後，原告同意被告扣除部分工程款，雙方確認被告應給付原告陸拾萬柒仟捌
      佰肆拾肆元為結算之金額。惟被告事後仍拒絕給付結算後之工程尾款，爰依承
      攬契約之法律關係，請求被告給付工程尾款陸拾萬柒仟捌佰肆拾肆元，及自
      起訴狀繕本送達被告之翌日起至清償日止，按年息百分之五計算之利息。
（二）對被告抗辯所為之陳述：
  １、原告並未承諾於八十六年五月份接通系爭工程之水電，且被告於八十七年三月
      十五日，經被告公司之副總經理陳明璋、工務部經理楊智勝、訴外人惠玉樑在
      估價單上簽名後，始確認工程尾款之數額，顯見被告就其主張之所謂遲延完工
      一事不予追究，亦無遲延罰款一事。
  ２、原告向訴外人楊美麗承租房屋，係因原告公司地址設於被告公司之營業所內，
      原告每月支付貳仟元予訴外人楊美麗，原告並未積欠訴外人楊美麗租金，且原
      告公司已於八十五年間遷移至台北縣土城市○○街二九六巷二十一號四樓，而
      被告提出之各類所得扣繳暨免扣繳憑單，係供作帳使用。
三、證據：提出估價單、原告公司之申請接水印鑑卡、電器承裝業印鑑卡各一份為證
    。
乙、被告方面：
一、聲明：
（一）駁回原告之訴。
（二）如受不利之判決，願供擔保免為假執行。
二、陳述：
（一）依兩造於八十四年十二月十八日，所簽訂之工程發包書第五條第二項約定，原
      告所承作之多倫多大廈水電工程，應配合營造公司完工。而多倫多大廈已於八
      十六年一月二十六日取得使用執照，原告答應於同年二月十日接通水電，卻遲
      至八十六年五月二十六日始接通水電，逾期達一百零五日，依前述工程發包書
      第二十條第一項第二款之約定，原告每逾一日應按總價款千分之五計付罰款予
      被告，則原告共應給付被告捌佰伍拾萬元，被告就此以答辯狀繕本交付予原告
      時，為向原告主張抵銷之意思表示，原告對被告即無任何款項可以請求。
（二）又原告於八十七年一月至十二月間，向訴外人楊美麗承租台北市○○路○段一
      三七號十二樓之房屋，租金共貳拾肆萬元，有各類所得扣繳暨免扣繳憑單可證
      ，原告迄未給付訴外人楊美麗，訴外人楊美麗業已將其對原告之租金債權讓與
      被告，被告就此貳拾肆萬元之債權，亦向原告主張抵銷。
三、證據：提出使用執照、各類所得扣繳暨免扣繳憑單、轉讓契約書、存證信函各一
    份為證，並聲請訊問證人姚榮松。
丙、本院依職權訊問證人陳明璋、惠玉樑、楊智勝。
    理    由
一、本件原告起訴主張承作本件系爭工程，原告依約完成後，經雙方結算結果，被告
    仍應給付原告陸拾萬柒仟捌佰肆拾肆元，爰依承攬契約請求被告給付工程尾款
    陸拾萬柒仟捌佰肆拾肆元，及自起訴狀繕本送達被告之翌日起至清償日止，按
    年息百分之五計算之利息等語。被告則以原告就系爭工程，承諾於同年二月十日
    接通水電，卻遲至八十六年五月二十六日始接通水電，逾期達一百零五日，依前
    述工程發包書第二十條第一項第二款之約定，原告共應給付被告逾期罰款捌佰伍
    拾萬元之違約金，被告就此主張抵銷；且原告於八十七年一月至十二月間，向訴
    外人楊美麗承租房屋，租金共貳拾肆萬元，訴外人楊美麗業已將其對原告之租金
    債權讓與被告，被告就此貳拾肆萬元之債權，亦向原告主張抵銷云云，資為抗辯
    。
三、本件原告主張於八十四年間，承作被告興建系爭工程之水電部分，以及與被告就
    系爭工程之尾款部分，以估價單上之金額陸拾萬柒仟捌佰肆拾肆元作為結算金
    額之事實，業據原告提出估價單一份在卷可證，復經在估價單上簽名之被告公司
    副總經理陳明璋、經理楊智勝、訴外人惠玉樑結證屬實，亦為被告所自認，自堪
    信為真實。惟被告抗辯稱原告就系爭工程逾期完工，應罰款捌佰伍拾萬元之違約
    金；且被告受讓訴外人楊美麗對原告之租金債權貳拾肆萬元，被告就前述對於原
    告之違約金債權和租金債權與原告對被告之工程款主張抵銷。經查：
（一）被告抗辯以捌佰伍拾萬元之逾期完工違約金抵銷部分：
      本件兩造就系爭工程是否簽訂工程發包書，涉及被告得否依工程發包書第二十
      條第一項第二款主張違約金之問題。就此原告主張兩造並未簽訂工程發包書，
      原告並不知被告訴訟代理人於本院八十八年七月十四日準備程序時，所提出之
      工程發包書；被告則抗辯與原告間就系爭工程，確實簽訂工程發包書。查原告
      公司於八十四年間，承作系爭工程時，公司名稱原為嘉隆晉水電工程企業有限
      公司，法定代理人為訴外人楊美麗，原告公司之現任法定代理人甲○○為原告
      公司之員工；後訴外人楊美麗將原告公司之經營權轉讓予甲○○，甲○○於八
      十五年九月三十日，將原告公司名稱變更為金樺水電工程有限公司，將原告公
      司之法定代理人即董事，由訴外人楊美麗變更為甲○○；且被告公司之法定代
      理人乙○○與訴外人楊美麗為夫妻關係，此均為兩造所不爭執。被告就系爭工
      程雖抗辯稱雙方簽定有工程發包書，惟原告否認之，被告就此有利於已之事實
      ，雖於本院八十八年七月十四日準備程序時，曾提出該工程發包書予原告閱覽
      ，但卻未提出該工程發包書之影本供本院審酌，該工程發包書之真實性已令人
      可疑。又被告公司之副總經理陳明璋、經理楊智勝及證人惠玉樑，均於本院審
      理時證稱，估價單上之金額確係核算後之工程尾款。參以，本件原告公司於八
      十四年間，承作系爭工程時，原告公司和被告公司之法定代理人分別為楊美麗
      、乙○○，而楊美麗、乙○○兩人為夫妻關係，且被告於八十五年九月三十日
      後，原告公司之法定代理人變更為甲○○後，至八十六年十二月二十九日原告
      提出結算工程尾款之估價單供被告核算時，均未向原告提出該工程發包書，顯
      見兩造間於八十四年間，並無簽訂工程發包書一事。是系爭工程是否有約定於
      八十六年五月二十六日完工，因兩造間並無違約金之約定，被告自不得主張以
      違約金債權與工程尾款抵銷。
（二）被告抗辯以貳拾肆萬元租金債權抵銷部分：
      被告雖另抗辯稱以受讓自訴外人楊美麗對於原告之租金債權，與原告之請求抵
      銷，惟原告否認積欠訴外人楊美麗租金債權貳拾肆萬元，原告就此主張係因公
      司地址設於台北市○○路○段一三七號十二樓，始每月支付訴外人楊美麗貳仟
      元，而該各類所得扣繳暨免扣繳憑單僅為作帳之用。經查，被告就訴外人楊美
      麗與原告之租賃關係，雖提出訴外人楊美麗之各類所得扣繳暨免扣繳憑單、訴
      外人楊美麗與被告公司法定代理人乙○○之轉讓契約書各一份為證，但訴外人
      楊美麗與原告間是否有租賃關係存在，尚難僅以訴外人楊美麗之各類所得扣繳
      暨免扣繳憑單和訴外人楊美麗與被告公司法定代理人乙○○之轉讓契約書即得
      認定。而依證人陳明璋於本院審理時證稱：被告公司於八十七年七、八月間，
      即已遷出台北市○○路○段一三七號十二樓等情，被告抗辯原告公司於八十七
      年一月至十二月間，承租訴外人楊美麗前述房屋一事，尚難採信，是被告主張
      以租金債權與原告請求抵銷之抗辯，亦無足採。
四、從而，原告依承攬契約之法律關係，請求被告給付工程尾款陸拾萬柒仟捌佰肆
    拾肆元，及自起訴狀繕本送達被告之翌日即八十八年八月五日起至清償日止，按
    年息百分之五計算之利息，為有理由，應予准許。另兩造均陳明願供擔保後請准
    宣告假執行或免為假執行，核均無不合，爰分別酌定相當之擔保金額，予以准許
    。
五、據上論結，原告之訴為有理由，依民事訴訟法第七十八條、第三百九十條第二項
    、第三百九十二條，判決如主文。
中      華      民      國    八十九    年      一      月      十一    日
                                 民事第六庭法      官  姜悌文
右為正本係照原本作成
如對本判決上訴，須於判決送達後廿日內向本院提出上訴狀
中      華      民      國    八十九    年      一      月      十一    日
                                          法院書記官  黃幸珍


司法院資訊處製作；財團法人民間司法改革基金會備份。
